ACORDAO-COMPLETO-2418234

ACÓRDÃO 8003/2020 ATA 25/2020 - SEGUNDA CÂMARA

VISTOS, relatados e discutidos estes autos referentes à Tomada de Contas Especial instaurada pelo Fundo Nacional de Saúde - FNS, em decorrência de irregularidades na gestão dos recursos públicos do Convênio 3.725/2007, celebrado entre a União, por intermédio do Ministério da Saúde, e a Secretaria de Estado de Saúde Pública do Rio Grande do Norte, tendo por objeto dar apoio técnico e financeiro para a realização de Curso de Capacitação de Profissionais em Atenção à Saúde da Pessoa com Deficiência, visando ao fortalecimento do Sistema Único de Saúde - SUS. 
ACORDAM os Ministros do Tribunal de Contas da União, reunidos em sessão da 2ª Câmara, ante as razões expostas pelo Relator, em:
9.1. com fundamento nos arts. 1º, inciso I, 16, inciso, I, 17 e 23, inciso I, da Lei 8.443/1992, julgar regulares as contas do Sr. Isaú Gerino Vilela da Silva, dando-lhe quitação plena;
9.2. com fulcro nos arts. 1º, inciso I, 16, inciso II, 18 e 23, inciso II, da Lei 8.443/1992, julgar regulares com ressalva as contas do Sr. Luiz Roberto Leite Fonseca, dando-lhe quitação;
9.3. rejeitar as alegações de defesa do Estado do Rio Grande do Norte e, nos termos do art. 12, §§1º e 2º, da Lei 8.443/1992 e do art. 202, §§ 2º e 3º, do Regimento Interno/TCU, fixar novo e improrrogável prazo de 15 (quinze) dias, para que o aludido ente federado comprove, perante este Tribunal, o recolhimento a favor do Fundo Nacional de Saúde das importâncias abaixo discriminadas, atualizadas monetariamente a partir das indicadas até a data do efetivo recolhimento, na forma da legislação em vigor: 
	DATA DA OCORRÊNCIA 
	VALOR ORIGINAL (R$) 

	24/01/2013
	55.490,67

	24/01/2013
	36.973,63

	24/01/2013
	7.303,58

	25/09/2013
	7.170,00

9.4. dar ciência deste Acórdão:
9.4.1. ao Estado do Rio Grande do Norte, informando-lhe que a liquidação tempestiva do débito atualizado monetariamente saneará o processo e permitirá que as respectivas contas sejam julgadas regulares com ressalva, dando-lhe quitação, ao passo que a ausência dessa liquidação tempestiva levará ao julgamento pela irregularidade das contas, com imputação de débito a ser atualizado monetariamente e acrescido de juros moratórios, com base no art. 19 da Lei 8.443/1992;
9.4.2. aos Srs. Isaú Gerino Vilela da Silva e Luiz Roberto Leite Fonseca.

Tomada de Contas Especial instaurada em decorrência de irregularidades na gestão dos recursos públicos de convênio, cujo objeto era dar apoio técnico e financeiro para a realização de Curso de Capacitação de Profissionais em Atenção à Saúde da Pessoa com Deficiência, visando ao fortalecimento do Sistema Único de Saúde  SUS.

Segunda Câmara

Estado do Rio Grande do Norte.

3. Responsáveis: Isaú Gerino Vilela da Silva (086.217.214.49), Luiz Roberto Leite Fonseca (XXX.952.013-XX) e Estado do Rio Grande do Norte (08.241.739/0001-05).

13.1. Ministros presentes: Ana Arraes (Presidente), Augusto Nardes, Aroldo Cedraz e Raimundo Carreiro.
13.2. Ministros-Substitutos presentes: Marcos Bemquerer Costa (Relator) e André Luís de Carvalho.

ACORDAO-COMPLETO-2448587

Acórdão de Relação 2119/2021 - Segunda Câmara

Acórdão de Relação

MARCOS BEMQUERER

Trata-se da Tomada de Contas Especial instaurada pelo Fundo Nacional de Saúde - FNS, tendo originalmente como responsáveis a Secretaria de Estado da Saúde Pública do Rio Grande do Norte - Sesap/RN e o Sr. Isaú Gerino Vilela da Silva, Secretário Estadual de Saúde no período de 5/6/2012 a 20/3/2013, em decorrência de irregularidades na gestão dos recursos públicos do Convênio 3.725/2007, celebrado, em 31/12/2007, entre a União, por intermédio do Ministério da Saúde, e a aludida Secretaria de Estado de Saúde.
2.	O mencionado ajuste teve por objeto dar apoio técnico e financeiro para a realização de Curso de Capacitação de Profissionais em Atenção à Saúde da Pessoa com Deficiência, visando ao fortalecimento do Sistema Único de Saúde - SUS, conforme as especificações técnicas e os objetivos constantes do Plano de Trabalho, anexo ao termo da avença (peça 3, p. 5-9 e12-21) .
3.	Transcrevo, a seguir e com os ajustes de forma necessários, excerto da instrução da peça 54, elaborada no âmbito da Secretaria de Controle Externo de Tomada de Contas Especial - SecexTCE, em que a matéria destes autos foi assim historiada e examinada: 
"HISTÓRICO
2. O Convênio n. 3.725/2007 (peça 3, p. 12-21) foi firmado no valor de R$ 157.300,00, sendo R$ 143.000,00 à conta da concedente e R$ 14.300,00 referentes à contrapartida da convenente. O ajuste começou a vigorar em 31/12/2007 (peça 3, pp. 17 e 21) , sendo seu término prorrogado por meio de seis termos aditivos (peça 3, p. 22-33) , ficando sua vigência final fixada em 30/6/2014, com prazo final para apresentação da prestação de contas estipulado em 29/8/2014.
3. O Plano de Trabalho do convênio se encontra à peça 3, p. 5-9, tendo sido reformulado conforme os documentos inseridos na peça 7, p. 3-7. Os recursos federais foram liberados por meio da Ordem Bancária 2008OB939204 (peça 1, p. 54) , de 3/11/2008, creditada na conta corrente específica do convênio em 5/11/2008 (peça 3, p. 35) .
4. No decorrer do acompanhamento da execução do ajuste pelo ente concedente, foram elaboradas as peças técnicas: Relatório de Verificação in loco 29/1/2009, de 27/5/2009 (peça 5, p. 64-67, e peça 6, p. 1-5) , Relatório de Verificação in loco 15/2/2011, de 6/5/2011 (peça 6, p. 6-16) , Relatório de Verificação in loco 16/3/2012, de 31/5/2012 (peça 6, p. 17-27) e Relatório de Verificação in loco 18-4/2013, 9/8/2013 (peça 3, p. 38-46; anexos nas p. 47-53 e 54-101) .
5. Em apertada síntese, esses relatórios registraram a falta de aplicação da contrapartida pelo convenente, a realização de apenas 50% do objeto do convênio e a reformulação do Plano de Trabalho.
6. Após a apresentação da prestação de contas do convênio pelo convenente em 14/1/2015 (peça 8, p. 3-12) , foram elaborados os seguintes pareceres sobre a documentação relativa à execução física e financeira do convênio:
a) Parecer Gescon 313/2015, de 27/2/2015 (peça 5, p. 58-63) , analisando a prestação de contas encaminhada, expôs, com base nos Relatórios de Verificação in loco, principalmente o seguinte:
1.	foram apresentadas despesas de R$ 87.509,33;
2.	'os recursos permaneceram aplicados em conta poupança até 24/01/2013, com saldo financeiro de R$ 113.934,30';
3.	'em 24/01/2013, o valor referido consta como transferido judicialmente';
4.	falta de comprovação de devolução do saldo remanescente;
5.	realização de 'despesas com material de consumo no valor de R$ 783,72, sem comprovação da aquisição';
6.	realização de despesa com 'curso de administração de redes Windows Server 2008' (R$ 2.000,00) ;
7.	realização de despesa com o curso 'Semana de Aprimoramento em Licitações' (R$ 7.170,00) ;
8.	'total de despesas aprovadas em consonância com o plano de trabalho aprovado - R$ 79.555,61';
9.	'despesas glosadas - R$ 7.953,72, referidas nos itens' (5) e (7) ;
10. 'valor da contrapartida a ser devolvido - R$ 7.955,61';
11. 'saldo remanescente - R$ 113.934,30';
12. necessidade de devolução do saldo remanescente, das despesas glosadas e da proporcionalidade da contrapartida;
b) Parecer Gescon 1.153/2015, de 6/10/2015 (peça 5, p. 39-53) , tratando de reanálise da prestação de contas, ainda com base nos Relatórios de Verificação in loco, comentou sobre a reformulação do plano de trabalho e concluiu, no essencial, quanto à:
1. necessidade de 'devolver o saldo do convênio corrigido, conforme demonstrativo de débito, anexo';
2. necessidade de 'devolver a proporcionalidade da contrapartida pactuada referente a 10% dos recursos da concedente aplicados no objeto do convênio';
3. necessidade de 'devolver o valor de R$ 7.170,00, referente às despesas citadas no item 5.6.3, corrigido conforme demonstrativo de débito, anexo, assim como o valor de R$ 783,72, relativo às despesas não comprovadas';
4. 'aprovação no valor de R$ 35.411,11';
5. 'não aprovação no valor de R$ 107.588,89, sendo R$ 55.490,67 dos recursos repassados pelo concedente, R$ 36.973,63 de aplicação financeira não devolvida, R$ 7.954,59 referentes à proporcionalidade de contrapartida, e R$ 7.170,00 de despesas impugnadas, conforme item 03 deste parecer, que deverão ser restituídos ao FNS/MS devidamente corrigidos';
c) Parecer Gescon 540/2016, de 22/6/2016 (peça 8, p. 41-43 e peça 9, p. 1-8) , repetiu as mesmas informações e conclusões expostas no parecer anterior, concluindo pela aprovação parcial da prestação de contas e pela necessidade de restituição de valores.
7. Cumpre registrar que os referidos relatórios/pareceres registram a ocorrência de transferência dos recursos da conta do convênio em decorrência de determinações judiciais (débitos informados nos extratos da conta bancária inseridos à peça 4, pp. 5, 71, 72 e 73) .
8. Acolhendo o derradeiro parecer mencionado, o Relatório Completo do Tomador de Contas Especial n.  211/2016 (peça 1, p. 40-48) registra a conclusão pela ocorrência de débito no montante original de R$ 107.588,89. Desse montante, atribuiu-se a responsabilidade pela devolução de R$ 100.418,89, solidariamente, à Secretaria da Saúde Pública do Estado do Rio Grande do Norte e à Sra. Eulália de Albuquerque Alves, Secretária Estadual de Saúde, no período de 29/4/2016 a 15/8/2016. O restante, no valor original de R$ 7.170,00, atribuiu-se a responsabilidade de devolução individual ao Sr. Luiz Roberto Leite Fonseca, Secretário Estadual de Saúde de 23/3/2013 a 31/12/2014.
9. Em 16/3/2017, o processo foi devolvido ao FNS/MS, em decorrência de o órgão de Controle Interno entender ter ocorrido a atribuição indevida de responsabilidade à Sra. Eulália de Albuquerque Alves (peça 1, p. 55-58) .
10. Após a emissão do Parecer Gescon 119/2017, de 12/5/2017 (peça 1, p. 64-69) , manteve-se, no essencial, o posicionamento adotado nos dois pareceres anteriores, porém introduzindo-se alguns ajustes e esclarecimentos, emitindo-se a conclusão transcrita abaixo:
'Diante, do exposto sugerimos a aprovação no valor de R$ 80.339,33 e a não aprovação no valor de R$ 113.934,30, sendo R$ 62.660,67 dos recursos repassados pelo concedente, R$ 7.170,00 de valor impugnado referente à despesa não contemplada no Plano de Trabalho aprovado, R$ 36.973,63 de aplicação financeira não devolvida e R$ 7.130,00 referentes à proporcionalidade da contrapartida, que deverão ser restituídos ao FNS/MS devidamente corrigidos, conforme calculadora do cidadão - BCB anexo.
Assim, notificando o Sr. Isaú Gerino Vilela da Silva, gestor no período de 5/6/2012 a 20/3/2013, (...) a devolver:
O valor de R$ 113.934,30, recursos esses transferidos judicialmente, [está] assim discriminado: R$ 62.660,67 dos recursos repassados pelo FNS/MS, R$ 7.170,00 de valor impugnado referente à despesa não contemplada no Plano de Trabalho aprovado, R$ 36.973,63 de aplicação financeira não devolvida (...) e R$ 7.130,00 referentes à proporcionalidade da contrapartida, que deverão ser restituídos ao FNS/MS devidamente corrigidos, conforme calculadora do cidadão - BCB anexo.' (peça 1, p. 67; grifos acrescidos) 
11. Emitiu-se, então, o Relatório de Tomada de Contas Especial Complementar n. 5/2017 (peça 2, p. 50-56) , acolhendo-se o débito histórico total computado no Parecer Gescon 119/2017, mas procedendo-se a reavaliação das responsabilidades atribuídas. Dessa forma, o tomador de contas especial concluiu pela responsabilização da Secretaria da Saúde Pública do Estado do Rio Grande do Norte pelo débito de R$ 106.764,30 e do Sr. Isaú Gerino Vilela da Silva, Secretário Estadual de Saúde no período de 5/6/2012 a 20//3/2013, pelo débito de R$ 7.170,00. 
12. O Relatório de Auditoria n. 987/2017 (peça 2, p. 61-64) do órgão de controle interno anuiu ao posicionamento exposto no Relatório de Tomada de Contas Especial Complementar n.  5/2017.
13. O Parecer do Dirigente do Controle Interno n. 987/2017 (peça 2, p. 66) apresentou manifestação concordante com o Relatório de Auditoria e o respectivo certificado (peça 2, p. 65) , concluindo pela irregularidade das contas. As responsabilidades dos arrolados foi devidamente inscrita no Siafi (peça 2, p. 46-49) .
14. O Ministro de Estado da Saúde, em Pronunciamento presente à peça 2, p. 69, declarou haver tomado conhecimento das conclusões das peças técnicas emitidas pelo órgão de controle interno, com manifestação pela irregularidade das contas.
15. O processo foi autuado no TCU em 11/12/2017, dando-se início à execução da fase externa da tomada de contas especial.
Fase Externa
16. Por meio da instrução inaugural, exarada no âmbito da Secex-TCE em 31/8/2018 (peça 16) , o auditor responsável pela análise concluiu que não houve o transcurso de mais de dez anos desde o fato gerador sem que tenha havido a notificação dos responsáveis pela autoridade administrativa federal competente (art. 6º, inciso II, c/c art. 19 da IN/TCU 71/2012, modificada pela IN/TCU 76/2016) , sendo que os responsáveis foram notificados tempestivamente sobre as irregularidades (peça 16, p. 2) .
17. Constatou, ainda, que o valor atualizado do débito apurado (sem juros) em 1º/1/2017 era superior a R$ 100.000,00, na forma estabelecida pelos arts. 6º, inciso I, e 19 da IN/TCU 71/2012, modificada pela IN/TCU 76/2016 (peça 16, p. 2) . 
18. Contudo, após análise dos autos, concluiu que o débito total comporia o valor de R$ 106.937,88, em vez de R$ 113.934,30 anteriormente apontado, sendo que a diferença (R$ 6.996,42) diz respeito à parte da contrapartida que não deve ser devolvida por corresponder à parcela não executada do convênio (peça 16, p. 5-7, § 21 e seus subitens) . Transcreve-se a seguir o resumo dos apontamentos efetuados:
'22. Ainda sobre a falha de apuração acima comentada, vê-se que, por ocasião do segundo processamento de transferências judiciais, o saldo em conta (R$ 106.764,30) , em comparação com aquele existente quando das primeiras transferências judiciais (R$ 113.934,30) , variou apenas em função do débito relativo à última despesa realizada, que acabou impugnada (R$ 7.170,00) , tendo o saldo existente, quando da segunda ocorrência de transferências, a seguinte composição:
a)	rendimentos de aplicações financeiras não devolvidos: R$ 36.973,63;
b)	contrapartida não aplicada: R$ 14.300,00;
c)	recursos repassados pelo concedente, mas não aplicados: R$ 55.490,67.
23. Diante dessas observações, pode-se resumir o débito apurado como se segue:
a)	despesa impugnada: R$ 7.170,00;
b)	saldo dos recursos repassados pelo concedente, mas não aplicados na realização de despesas: R$ 55.490,67;
c)	rendimentos de aplicações financeiras não devolvidos: R$ 36.973,63;
d)	proporcionalidade da contrapartida, relativamente às despesas aprovadas: R$ 7.303,58.'
19. Ademais, a partir dos elementos constantes dos autos concluiu que os recursos do convênio foram gastos em duas gestões distintas, o que permitiria definir as responsabilidades solidárias pelos débitos da Secretaria da Saúde Pública do Estado do Rio Grande do Norte e dos Srs. Isaú Gerino Vilela da Silva e Luiz Roberto Leite Fonseca, nas condições de Secretários Estaduais de Saúde do Rio Grande do Norte nos períodos de 5/6/2012 a 20/3/2013 e de 23/3/2013 a 31/12/2014, respectivamente (peça 16, p. 7-10, §§ 22-32) .
20. Dessa forma, propôs a citação desses responsáveis, além do chamamento em audiência do Sr. Luiz Roberto Leite Fonseca devido à omissão no dever de prestar contas no prazo estipulado e que se findou durante a sua gestão (peça 16, p. 11-16) .
21. Essas proposições foram acolhidas pelos dirigentes da Secex-TCE, tendo a unidade técnica se pronunciado em 31/8/2018 pela citação da Secretaria de Estado da Saúde Pública do Rio Grande do Norte (Sesap/RN) e pela citação e audiência de seus ex-secretários (peças 17 e 18) .
22. Ato contínuo, após a expedição das comunicações, apenas o Sr. Luiz Roberto Leite Fonseca apresentou suas alegações de defesa e razões de justificativa, conforme registra a tabela a seguir:
	Responsável
	Ofício de citação/audiência
	Comunicação e Aviso de Recebimento (AR) 
	Alegações de defesa/Razões de justificativa/Solicitação de Prorrogação de Prazo/Outros

	Secretaria de Estado da Saúde Pública do Rio Grande do Norte, representada pelo secretário Pedro de Oliveira Cavalcanti Filho e posteriormente pelo Sr.  Luiz Antônio Marinho da Silva, Procurador Geral do Estado do Rio Grande do Norte.
	Citação: 
Ofício 2060/2018-TCU/Secex-TCE, de 4/10/2018 (peça 19) .
	Recebido em 31/10/2018 (peça 24) .
	N/A

		Citação: 
Ofício 6811/2019-TCU/Seproc, de 7/10/2019 (peça 33) .
	Recebido em 17/10/2019 (peça 34) .
	N/A

	Sr. Luiz Roberto Leite Fonseca, na condição de secretário no período de 23/3/2013 a 31/12/2014.
	Citação e Audiência: 
Ofício 2057/2018-TCU/Secex-TCE, de 4/10/2018 (peça 20) .
	Recebido em 17/10/2018 (peça 22) .
	Alegações de defesa e Razões de Justificativas: apresentadas em 6/11/2018 (peça 25) . 
Nesse documento requereu ainda produção de sustentação oral e 45 dias de prorrogação de prazo (peça 25, p. 9) .

	Sr. Isaú Gerino Vilela da Silva, na condição de secretário no período de 5/6/2012 a 20/3/2013.
	Citação: 
Ofício 2055/2018-TCU/Secex-TCE, de 4/10/2018 (peça 21) .
	Recebido em 16/10/2018 (peça 23) .
	N/A

		Citação: 
Ofício 3220/2019-TCU/Secex-TCE, de 30/5/2019 (peça 30) .
	Recebido em 19/6/2019 (peça 31) .
	N/A

Tabela 1 - Comunicações efetuadas após primeiro pronunciamento pela citação dos responsáveis (peças 16-18) .
23. O pedido de prorrogação de prazo do Sr. Luiz Roberto Leite Fonseca, efetuado em 6/11/2018 (peça 25, p. 9) , foi atendido pelo relator do processo em 27/11/2018 (peça 27) .
24. Conclusos os prazos processuais, esta TCE foi novamente submetida ao pronunciamento da Secex-TCE. Contudo, após nova análise (peça 36) , concluiu-se que a secretaria incorreu em erro ao citar a Secretaria de Estado da Saúde Pública do Rio Grande do Norte (Sesap/RN) . Pois é o Estado do Rio Grande do Norte/RN, como detentor de personalidade jurídica de direito público interno (art. 41, inciso II, do Código Civil de 2002) , que responde pela devolução da dívida apontada nesta TCE, já que a Sesap/RN não se trata de uma entidade independente, mas sim de um órgão pertencente àquele estado (peça 36, p. 5, §§ 25-26) . 
25. Dessa forma, com vistas à correção desse erro, foi proposta a renovação das citações expedidas, dirigindo-se à pessoa jurídica do Estado do Rio Grande do Norte/RN em substituição à Sesap/RN (peça 36, p. 6) .
26. Essa nova proposição foi acolhida pelos dirigentes da Secex-TCE, tendo a unidade técnica se pronunciado em 29/1/2020 (peças 37 e 38) . A tabela a seguir sintetiza as novas comunicações efetuadas:
	Responsável
	Ofício de citação/audiência
	Comunicação e Aviso de Recebimento (AR) 
	Alegações de defesa/Razões de justificativa/Solicitação de Prorrogação de Prazo/Outros

	Estado do Rio Grande do Norte, representado pelo Sr.  Luiz Antônio Marinho da Silva, Procurador Geral do Estado do Rio Grande do Norte.
	Citação: 
Ofício 2621/2020-TCU/Seproc, de 5/2/2020 (peça 42) .
	Recebido em 14/2/2020 (peça 45) .
	Alegações de defesa: apresentadas em 2/3/2020 (peças 47 e 49) . 

	Sr. Luiz Roberto Leite Fonseca, na condição de secretário no período de 23/3/2013 a 31/12/2014.
	Citação:
Ofício 2623/2020-TCU/Seproc, de 5/2/2020 (peça 43) .
	Devolvido em 26/2/2020 por motivo de: "Mudou-se" (peça 48) .
	N/A

	Sr. Isaú Gerino Vilela da Silva, na condição de secretário no período de 5/6/2012 a 20/3/2013.
	Citação: 
Ofício 2625/2020-TCU/Seproc (peça 44) .
	Recebido em 17/2/2020 (peça 46) .
	N/A

Tabela 2 - Comunicações efetuadas após segundo pronunciamento pela citação dos responsáveis (peças 36-38) .
27. Observa-se que o Estado do Rio Grande do Norte apresentou defesa às peças 47 e 49.
28. Por outro lado, após ser devidamente notificado (peças 44 e 46) , nos termos dos arts. 3º, inciso III, e 4º, inciso II e § 1º, da Resolução/TCU n. 170/2004, o Sr. Isaú Gerino Vilela da Silva quedou silente, tendo se encerrado o prazo para apresentação de suas alegações de defesa. 
29. Por fim, apesar de o novo ofício de citação dirigido ao Sr. Luiz Roberto Leite Fonseca ter sido devolvido (peças 43 e 48) , observa-se que o ex-secretário já havia sido anteriormente citado e chamado em audiência por meio do Ofício 2.057/2018-TCU/Secex-TCE, de 4/10/2018 (peças 20 e 22) , tendo apresentado suas alegações de defesa e razões de justificativa à peça 25 (ver Tabela 1) , além de ter sido atendido em seu pedido de prorrogação de prazo para apresentação de defesa (peça 27) . Dessa forma, não se observa ter ocorrido prejuízo aos seus direitos de exercício do contraditório e ampla defesa.
30. Portanto, entende-se que esta TCE se encontra apta para que o Tribunal se pronuncie quanto ao seu mérito.
EXAME TÉCNICO
31. Os responsáveis foram ouvidos em decorrência das seguintes irregularidades:
a) citação solidária dos Srs. Isaú Gerino Vilela da Silva e Luiz Roberto Leite Fonseca, ex-secretários estaduais de saúde, e do Estado do Rio Grande do Norte (peça 16, p. 11-14, e peças 20, 21, 30, 42 e 44) :
Irregularidade: utilização de recursos repassados por força do Convênio 3.725/2007 (...) , assim como de rendimentos de aplicações financeiras obtidas com esses recursos e do valor da contrapartida proporcional da convenente, para liquidação de dívidas vinculadas a processos judiciais relativos aos interesses exclusivos da convenente, alheios ao Convênio e ao órgão concedente desses recursos, em vez de resgatar tais dívidas às expensas da própria devedora, preservando a verba federal para inversão nos objetivos previstos na avença, constatando-se que:
1. o saldo existente em 24/1/2013 era composto do saldo dos recursos transferidos pelo Fundo Nacional de Saúde até então não aplicado na execução do Convênio, do valor da contrapartida e dos rendimentos de aplicações financeiras obtidos até essa data;
2. compunha o saldo a ser devolvido o valor de R$ 7.303,58, correspondente à falta de aplicação da contrapartida proporcional ao montante das despesas realizadas na execução do Convênio, de R$ 80.339,33;
3. o saldo existente em 24/1/2013, montando a R$ 113.934,30, foi, nessa data, debitado da conta corrente específica do Convênio por via de determinações judiciais vinculadas a ações relativas aos interesses exclusivos da Secretaria da Saúde Pública do Estado do Rio Grande do Norte;
4. o montante transferido por determinações judiciais, tendo retornado à conta específica, em crédito efetivado em 19/9/2013, depois de reduzido do valor de R$ 7.170,00, referente a pagamento efetuado em 25/9/2013, correspondente a despesa impugnada, foi novamente objeto de transferência, também em decorrência de determinações judiciais com a mesma causa, conforme débitos realizados de 30/9/2013, 23/10/2013, 25/10/2013 e 18/11/2013;
5. diante das constatações acima, não restou comprovada a boa e regular aplicação dos recursos recebidos da União para utilização no objeto conveniado;
Valor: 
	VALOR ORIGINAL (R$) 
	DATA DA OCORRÊNCIA

	55.490,67
	24/01/2013

	36.973,63
	24/01/2013

	7.303,58
	24/01/2013

Condutas:
1) Estado do Rio Grande do Norte: beneficiar-se da utilização de recursos repassados por força do Convênio 3.725/2007 (...) assim como de rendimentos de aplicações financeiras obtidos com esses recursos e do valor da contrapartida proporcional da convenente, para liquidação de dívidas vinculadas a processos judiciais relativos aos interesses exclusivos da convenente, alheios ao Convênio e ao órgão concedente desses recursos, deixando, em razão dos débitos realizados indevidamente na conta específica do Convênio, por via de determinações judiciais, de proceder à devolução do saldo existente nessa conta, incluindo o saldo dos recursos transferidos pelo Fundo Nacional de Saúde até então não aplicado na execução do Convênio, os rendimentos de aplicações financeiras obtidos até 24/1/2013 e o valor de R$ 7.303,58, correspondente à falta de aplicação da contrapartida proporcional ao montante das despesas realizadas na execução do Convênio, de R$ 80.339,33, constatando-se que o saldo total existente na dita conta corrente em 24/1/2013, montando a R$ 113.934,30, foi integralmente debitado nessa data, sendo, depois de creditado na mesma conta, em 19/9/2013, objeto de novos débitos, realizados em 30/9/2013, 23/10/2013, 25/10/2013 e 18/11/2013, também em decorrência de determinações judiciais com a mesma causa, ao passo que o órgão convenente deveria ter providenciado o resgate do valor relativo aos bloqueios judiciais com seus próprios recursos, preservando a verba federal para inversão nos objetivos previstos na avença;
2) Sr. Isaú Gerino Vilela da Silva: utilizar recursos repassados por força do Convênio 3.725/2007, (...) assim como rendimentos de aplicações financeiras obtidos com esses recursos e o valor da contrapartida proporcional da convenente, para liquidação de dívidas vinculadas a processos judiciais relativos aos interesses exclusivos da convenente, alheios ao Convênio e ao órgão concedente desses recursos, deixando, em razão dos débitos realizados indevidamente na conta específica do Convênio, por via de determinações judicias, de proceder à devolução do saldo existente nessa conta, incluindo o saldo dos recursos transferidos pelo Fundo Nacional de Saúde até então não aplicado na execução do Convênio, os rendimentos de aplicações financeiras obtidos até 24/1/2013 e o valor de R$ 7.303,58, correspondente à falta de aplicação da contrapartida proporcional ao montante das despesas realizadas na execução do Convênio, de R$ 80.339,33, constatando-se que o saldo total existente na dita conta corrente em 24/1/2013, montando a R$ 113.934,30, foi integralmente debitado nessa data, sendo, em 19/9/2013, creditado na mesma conta, mas posteriormente ao final da gestão do responsável, que findou em 20/3/2013, ao passo que esse gestor deveria ter providenciado o resgate do valor relativo aos bloqueios judiciais com os recursos da própria convenente, preservando a verba federal para inversão nos objetivos previstos na avença;
3) Sr. Luiz Roberto Leite Fonseca: utilizar recursos repassados por força do Convênio 3.725/2007, (...) assim como rendimentos de aplicações financeiras obtidos com esses recursos e o valor da contrapartida proporcional da convenente, para liquidação de dívidas vinculadas a processos judiciais relativos aos interesses exclusivos da convenente, alheios ao Convênio e ao órgão concedente desses recursos, deixando, em razão dos débitos realizados indevidamente na conta específica do Convênio, por via de determinações judicias, de proceder à devolução do saldo existente nessa conta, incluindo o saldo dos recursos transferidos pelo Fundo Nacional de Saúde até então não aplicado na execução do Convênio, os rendimentos de aplicações financeiras obtidos até 24/1/2013 e o valor de R$ 7.303,58, correspondente à falta de aplicação da contrapartida proporcional ao montante das despesas realizadas na execução do Convênio, de R$ 80.339,33, constatando-se que o saldo total existente na dita conta corrente em 24/1/2013, montando a R$ 113.934,30, foi integralmente debitado nessa data, sendo, depois de creditado na mesma conta, em 19/9/2013, objeto de novos débitos, realizados em 30/9/2013, 23/10/2013, 25/10/2013 e 18/11/2013, também em decorrência de determinações judiciais com a mesma causa, ao passo que esse gestor deveria ter providenciado o resgate do valor relativo aos bloqueios judiciais com os recursos da própria convenente, preservando a verba federal para inversão nos objetivos previstos na avença, verificando-se, ainda, que o gestor incorreu em omissão no dever de prestar contas, à vista de que documentos à guisa de prestação de contas somente vieram a ser apresentados em 14/1/2015 (peça 6, p. 58-65) , quatro meses e meio depois de expirado o prazo estabelecido para tal procedimento (29/8/2014) , mas já pelo Sr. José Ricardo Lagreca de Sales Cabral, o sucessor;
Dispositivos violados: Cláusulas Primeira; Segunda, inciso II, itens 2.3, 2.9, 2.11, 2.14 e 2.15; Nona, Parágrafo Quarto, alínea 'j', do Termo do Convênio; arts. 54, inciso I, e 56 da Portaria Interministerial - MP/MF/CGU 127/2008; arts. 7º, incisos II, XI, XIII e XIV, 20, § 2º, 21, § 6º, 28, incisos IV e IX, e 31, § 9º, da redação da Instrução Normativa - STN 01/1997 vigente na época; art. 38, inciso II, alíneas 'e' e 'f', da mesma norma; arts. 1º, 2º e 3º da Decisão Normativa - TCU 57/2004; arts. 66 e 145 do Decreto 93.872/1986.
b) citação solidária do Sr. Luiz Roberto Leite Fonseca, ex-secretário estadual de saúde, e do Estado do Rio Grande do Norte (peça 16, p. 14-15, e peças 20 e 42) :
Irregularidade: realização de pagamento do curso denominado 'Semana de Aprimoramento em Licitações', que não se enquadra no objeto previsto no Plano de Trabalho do Convênio 3.725/2007, Siafi 617429, celebrado pelo Fundo Nacional de Saúde com a Secretaria da Saúde Pública do Estado do Rio Grande do Norte, tendo por objeto 'dar apoio técnico e financeiro para curso de capacitação de profissionais em atenção à saúde da pessoa com deficiência, visando ao fortalecimento do Sistema Único de Saúde (SUS) ';
Valor: 
	VALOR ORIGINAL (R$) 
	DATA DA OCORRÊNCIA

	7.170,00
	25/09/2013

Condutas:
1) Estado do Rio Grande do Norte: beneficiar-se da realização do pagamento do curso denominado 'Semana de Aprimoramento em Licitações', que não se enquadra no objeto previsto no Plano de Trabalho do Convênio 3725/2007, (...) considerando que o curso pago contribuiu para melhoria na realização das atividades do responsável, uma vez que promoveu capacitação de seus funcionários e colaboradores, mas não serviu à finalidade do Convênio;
2) Sr. Luiz Roberto Leite Fonseca: realizar, em benefício exclusivo da Secretaria da Saúde Pública do Estado do Rio Grande do Norte, o pagamento do curso denominado 'Semana de Aprimoramento em Licitações", que não se enquadra no objeto previsto no Plano de Trabalho do Convênio 3725/2007, (...) considerando que o curso pago contribuiu para melhoria na realização das atividades da responsável, uma vez que promoveu capacitação de seus funcionários e colaboradores, mas não serviu à finalidade do Convênio;
Dispositivos violados: Cláusulas Primeira; Segunda, inciso II, item 2.1; Quinta e Sexta, Parágrafo Primeiro, alínea 'f', do Termo do Convênio; arts. 54, inciso I, e 56 da Portaria Interministerial - MP/MF/CGU 127/2008; art. 22 da redação da Instrução Normativa - STN 01/1997 vigente na época; art. 38, inciso II, alínea 'd', da mesma norma; arts. 1º, 2º e 3º da Decisão Normativa - TCU 57/2004; arts. 66 e 145 do Decreto 93.872/1986.
c) audiência do Sr. Luiz Roberto Leite Fonseca, ex-secretário estadual de saúde (peça 16, p. 15-16, e peça 20) 
Irregularidade: omissão no dever de prestar contas da execução do Convênio 3.725/2007 (...) à vista de que documentos à guisa de prestação de contas somente vieram a ser apresentados em 14/1/2015, quatro meses em meio depois de expirado o prazo (29/8/2014) estipulado para apresentação da prestação de contas ante o concedente, verificando-se desobediência ao art. 70, parágrafo único, da Constituição Federal, ao art. 148 do Decreto 93.872/1986, e aos arts. 7º, inciso VIII, e 28, da Instrução Normativa - STN 01/1997;
Conduta: omitir-se no dever de prestar contas da execução do Convênio 3.725/2007 (...) à vista de que documentos à guisa de prestação de contas somente vieram a ser apresentados, já pelo sucessor do responsável, em 14/1/2015, quatro meses e meio depois de expirado o prazo (29/8/2014) estipulado para apresentação da prestação de contas ante o concedente (...) ;
Dispositivos violados: art. 70, parágrafo único, da Constituição Federal; art. 148 do Decreto 93.872/1986; arts. 7º, inciso VIII, e 28, da Instrução Normativa - STN 01/1997.
32. Após os responsáveis serem comunicados, apenas o Sr. Luiz Roberto Leite Fonseca e o Estado do Rio Grande do Norte apresentaram suas defesas, às peças 25, 47 e 49. 
33. Ressalte que as alegações de defesa do Estado do Rio Grande do Norte foram apresentadas pelo Sr. Carlos Frederico Braga Martins. Em consultas ao portal da Procuradoria Geral do Estado do Rio Grande do Norte (http://www.pge.rn.gov.br) foi possível verificar que o Sr. Carlos Frederico Braga Martins atua como Procurador do Estado no Núcleo Especial junto aos Tribunais Superiores em Brasília/DF (peça 52, p. 4, e peça 53) , portanto encontra-se apto a representar o ente federativo neste processo.
34. Com o encerramento dos prazos para apresentação de defesa do Sr. Isaú Gerino Vilela da Silva e dos demais arrolados, entende-se que o Tribunal deve considerar revel esse responsável, dando prosseguimento ao processo, nos termos do art. 12, § 3º, da Lei n. 8.443/1992.
35. Entretanto, cabe ressaltar que as defesas apresentadas se aproveitam a todos os arrolados, no que concerne às circunstâncias objetivas, conforme estabelece o art. 161 do RI/TCU.
36. A seguir, efetua-se a análise dessas alegações de defesa e razões de justificativa.
Alegações de defesa e razões de justificativa do Sr. Luiz Roberto Leite Fonseca, na condição de secretário estadual de saúde no período de 23/3/2013 a 31/12/2014 (peça 25) :
Alegações
a)  relembra que sua gestão se deu em período muito posterior à formalização do Convênio em 2007, e que o Estado do Rio Grande do Norte enfrentava à época uma grande crise financeira que ficou bem caracterizada pelos atrasos de salários do funcionalismo (peça 25, p. 2) . Relata as dificuldades enfrentadas e o dilema frente ao desafio de garantir o direito constitucional à saúde da população, sendo que a Sesap/RN era mera solicitadora de repasses no Orçamento Geral do Estado do Rio Grande do Norte, não possuindo alguma autonomia orçamentária ou financeira (peça 25, p. 2) . Destaca, ainda, o problema da 'judicialização', enfrentada também pelo Sistema Único de Saúde (SUS) , e que acarretou o bloqueio de contas de recursos específicos ao sequestrar todas as contas vinculadas à Sesap/RN (peça 25, p. 2-3) . Afirma que esses bloqueios ocorrem à revelia do gestor, por isso a devolução desses recursos não poderia recair sobre a pessoa física do secretário estadual de saúde, pois são situações que fogem da sua governabilidade (peça 25, p. 3) .
37. Posiciona-se pelo acolhimento das alegações apresentadas e, por conseguinte, pelo afastamento dos débitos imputados ao ex-secretário. 
38. Conforme transcrito na seção 'Histórico' desta instrução, observa-se que a principal irregularidade que acometeu o convênio decorreu de transferências efetuadas em virtude de bloqueios judiciais da conta vinculada ao ajuste. Dessa forma, com relação aos débitos que alcançam o montante histórico de R$ 92.464,30 (Irregularidade 1 excluindo-se R$ 7.303,58 que tratou da não aplicação da proporcionalidade da contrapartida, relativamente às despesas aprovadas) , como o ex-secretário não deu causa ao referido prejuízo nem existem indícios de que ele se beneficiou quanto às transferências efetuadas, entende-se que não haveria como responsabilizá-lo pelo ressarcimento desse dano.
39. De outro lado, verifica-se que o Estado do Rio Grande do Norte se beneficiou pela utilização desses recursos do convênio para pagamento de dívidas imputadas ao próprio ente federativo.
40. Com relação ao dano decorrente de realização de pagamento do curso denominado 'Semana de Aprimoramento em Licitações', que não se enquadra no objeto previsto no plano de trabalho do convênio e que deu causa ao prejuízo histórico de R$ 7.170,00 (Irregularidade 2) , conclui-se que houve o desvio de finalidade dos referidos recursos. Nesse caso, a Sesap/RN (e em último caso o próprio Estado do Rio Grande do Norte) se beneficiou pela utilização de recursos do convênio para pagamento de despesas administrativas que eram de competência daquele órgão.
41. Por isso, é forçoso reconhecer que o Tribunal estaria agindo com excessivo rigor ao exigir do gestor a devolução desses recursos.
42. Por outro lado, a responsabilização do Estado do Rio Grande do Norte ainda pendura em relação a essas duas irregularidades, pois restou comprovado que o ente se beneficiou com a aplicação irregular dos recursos.
43. Ressalte-se que tais entendimentos teriam o condão de afastar as responsabilidades do Srs. Luiz Roberto Leite Fonseca e Isaú Gerino Vilela da Silva, ex-secretários estaduais de saúde, quanto aos débitos caracterizados nesta TCE.
Alegações
b) Quanto à falta de aplicação da contrapartida proporcional ao montante das despesas realizadas na execução do convênio, entende que deveria recair sobre o gestor à época da formalização do ajuste a responsabilidade por esse descumprimento. Entende que deveria ser excluído do rol de responsáveis quanto ao acometimento dessa irregularidade, pois o convênio foi firmado muito antes de ele assumir a gestão da secretaria, cabendo responsabilizar, em substituição, o governador à época ou o secretário de planejamento como responsáveis por gerirem os recursos do Estado (peça 25, p. 3-4) .
44. Posiciona-se pelo acolhimento das alegações apresentadas e, por conseguinte, pelo afastamento do débito imputado ao ex-secretário. 
45. De início, rememora-se que a falta de aplicação da contrapartida deu causa à imputação de dano de R$ 7.303,58 no âmbito desta TCE (parte da Irregularidade 1 referente à proporcionalidade da contrapartida, relativamente às despesas aprovadas) .
46. Contudo, no mesmo sentido da análise registrada no item anterior, entende-se que a responsabilidade por esse dano recairia exclusivamente sobre o Estado do Rio Grande do Norte, já que o ente se beneficiou diretamente ao deixar de aplicar a contrapartida proporcional prevista pelo convênio.
47. Mais uma vez tais entendimentos têm o condão de afastar as responsabilidades do Srs. Luiz Roberto Leite Fonseca e Isaú Gerino Vilela da Silva, ex-secretários estaduais de saúde, quanto ao referido débito.
48. Aos ex-gestores da Sesap/RN caberia, por outro lado, serem ouvidos em audiência pela ocorrência dessa irregularidade. Contudo, os ofícios expedidos não arguiram os ex-secretários especificamente quanto à essa impropriedade.
Alegações
c) Quanto à restituição das verbas bloqueadas judicialmente, defende que esses recursos não foram utilizados por ele, como gestor, de forma deliberada, pois foi o Poder Judiciário que bloqueou e sequestrou os referidos recursos da conta específica do convênio, sendo tais fatos alheios à sua vontade (peça 25, p. 4) . Ademais, ele não teria como devolver os referidos recursos ao FNS, à época, porque sua pasta não tinha autonomia financeira em relação aos recursos provenientes da conta única do Estado (peça 25, p. 4) . Aduz que esse bloqueio judicial não se enquadraria em alguma das alternativas previstas pelo art. 7º da IN/STN 01/97 justamente por se tratar de uma situação atípica (peça 25, p. 4-5) . Desse modo, entende restar comprovado que não haveria razões que ensejassem a sua inclusão no acometimento de algum ato ilícito ou doloso, sendo que ele em nada teria contribuído para a ocorrência de alguma irregularidade (peça 25, p. 5-6) . Por outro lado, entende que o responsável pela restituição dos valores cobrados seria o Estado do Rio Grande do Norte (peça 25, p. 6) .
49. Conforme explicado nas análises dos itens anteriores, posiciona-se pelo acolhimento das alegações apresentadas e, por conseguinte, pelo afastamento do débito imputado aos ex-secretários estaduais de saúde.
Alegações
d) Quanto ao pagamento de curso que não se enquadraria no objeto previsto do plano de trabalho do convênio, informa que teria pedido cópia integral do processo administrativo do ajuste para verificar o que de fato ocorrera. Por isso solicitou a concessão de mais 45 dias de prazo para a complementação dessas informações (peça 25, p. 6-7) .
50. Em que pese o relator do processo ter concedido a dilatação pedida do prazo, em 27/11/2018 (peça 27) , o ex-secretário não apresentou elementos novos em suas alegações de defesa decorridos mais de um ano do atendimento desse pedido.
51. De todo modo, conforme explicado nas análises dos itens anteriores, posiciona-se pelo acolhimento das alegações apresentadas e, por conseguinte, pelo afastamento do débito imputado aos ex-secretários estaduais de saúde.
Alegações
d) Informa que a dilatação de mais 45 dias do prazo estipulado em ofícios de citação e audiência também se faria necessária para que ele pudesse apresentar justificativas pela não prestação de contas do convênio (peça 25, p. 7) . De todo modo, afirma que não existiu dolo ou má-fé da sua parte quanto à ausência de prestação de contas e que o fato deve ter ocorrido com o seu desconhecimento da ausência do atendimento pelo setor responsável, somado ao enorme déficit de servidores, bem como à altíssima responsabilidade como gestor da pasta da saúde que o impedia de acompanhar diretamente as inúmeras demandas encaminhadas à Sesap/RN (peça 25, p. 8) .
52. Decorridos mais de um ano do atendimento desse pedido (peça 27) , o ex-secretário, apesar das justificativas que apresentou, não trouxe elementos específicos em resposta à audiência que lhe fora dirigida em ofício (peça 20) .
53. Ressalte-se que referido ofício remeteu ao acometimento da irregularidade de não cumprimento, pelo ex-secretário, do prazo originalmente estipulado para prestação de contas (peça 20, p. 4) , irregularidade que restou caracterizada quando a prestação de contas do convênio somente veio a ser apresentada apenas pelo sucessor do responsável, em 14/1/2015, quatro meses e meio depois de expirado o prazo (29/8/2014) estipulado para apresentação da prestação de contas ante o concedente.
54. Quanto a essa irregularidade, entende-se que o Tribunal deve considerar insuficientes as justificativas apresentadas, imputando ao responsável a sanção prevista no art. 58, inciso II, da Lei n. 8.443/1992.
55. Cumpre observar que a conduta do responsável configurou violação não só às regras legais, mas também aos princípios basilares da administração pública, eis que, em última análise, ocorre o comprometimento da necessária satisfação à sociedade sobre o efetivo emprego dos recursos públicos postos à disposição da municipalidade, por força do instrumento do convênio em questão. 
56. Isso revelou grave inobservância de dever de cuidado no trato com a coisa pública, isto é, ato praticado com culpa grave, pois, na espécie, a conduta do responsável se distancia daquela que seria esperada de um administrador público minimante diligente, num claro exemplo de erro grosseiro a que alude o art. 28 do Decreto-lei n.  4.657/1942 (Lei de Introdução às Normas do Direito Brasileiro) , incluído pela Lei n.  13.655/2018 (Acórdão 1689/2019-TCU-Plenário, Relator Ministro Augusto Nardes; Acórdão 2924/2018-TCU-Plenário, Relator Ministro José Múcio; Acórdão 2391/2018-TCU-Plenário, Relator Ministro Benjamim Zymler) .
Alegações
e) Ao final, solicita que sejam acatadas suas alegações e justificativas, e que também lhe seja concedido o direito de produção de sustentação oral, bem como lhe seja informada a data de realização do julgamento para que possa se apresentar (peça 25, p. 9) .
57. Conforme já exposto, as análises efetuadas são no sentido de propor que o TCU acolha as alegações de defesa e rejeite as razões de justificativa apresentadas pelo responsável.
58. Relativamente ao pedido de sustentação oral, conforme autoriza o art. 168 do Regimento Interno do Tribunal de Contas da União, propõe-se o deferimento desse pleito. Contudo, é necessário que o interessado no julgamento desta TCE acompanhe o andamento do processo e as publicações feitas no Portal do TCU na internet ou no Boletim do Tribunal (Portaria 239/2000, art. 3º c/c RI/TCU, art. 141, § 4º) , não cabendo atribuir ao TCU o ônus de notificá-lo pessoalmente quanto à data de realização do julgamento.
Alegações de defesa do Estado do Rio Grande do Norte, representado pelo Sr. Carlos Frederico Braga Martins, Procurador do Estado (peças 47 e 49) :
Alegações
a) Afirma que mesmo se, ao final desta Tomada de Contas Especial, fosse constatado que os gestores estaduais à época dos fatos em apuração foram responsáveis pelas irregularidades, o que se considera apenas por hipótese, ainda assim seria indevida inclusão do Ente potiguar como responsável solidário pelo débito, pois a gestão atual do Poder Executivo do Estado não integrava o Administração estadual, muito menos a Secretaria de Saúde Pública, à época das supostas irregularidades, não tendo tido participação alguma na execução do objeto do convênio sob apuração (peça 47, p. 2) . Aduz que penalizar a atual gestão do Poder Executivo do Rio Grande do Norte com a cominação de ressarcimento ao erário federal, em decorrência de supostas irregularidades cometidas por gestões anteriores, afrontaria irremediavelmente o postulado da intranscendência subjetiva das sanções, o qual encontra grande ressonância na jurisprudência do Supremo Tribunal Federal, trazendo nesse sentido um deferimento de liminar efetuado pelo Ministro Carlos Ayres Britto (peça 47, p. 3-4) . Afirma, ainda, que os recursos aplicados em despesas estranhas aos objetivos do ajuste foram bloqueados em virtude de decisões judiciais, de modo que não se há falar em autorização e muito menos em permissão de utilização de tais valores em finalidades estranhas ao objeto do convênio (peça 47, p. 4) . É de se reconhecer, na hipótese, a incidência de força maior, a impedir a responsabilização do Peticionante pelo descumprimento do objeto do convênio (peça 47, p. 5) . Assim, considerando que restou comprovado que o objeto do convênio não foi cumprido por força maior (decisões judiciais que bloquearam os recursos em processos não relacionados ao objeto convenial) , há de se reconhecer a ausência de responsabilidade do Ente Peticionante pelo débito ora em apuração (peça 47, p. 5) . Ao final, requer o reconhecimento da ocorrência de força maior que impediu a execução do ajuste no sentido de se fazer o arquivamento dos autos em relação ao Peticionante (peça 47, p. 4-5) .
59. Posiciona-se pela rejeição dessas alegações de defesa.
60. A uma, cumpre esclarecer que a responsabilidade do Estado do Rio Grande do Norte pela devolução dos valores decorre do fato de que o Estado foi beneficiado pela utilização desses recursos, assim como de rendimentos de aplicações financeiras obtidos e do valor da contrapartida proporcional do convenente, para liquidação de dívidas vinculadas a despesas estranhas ao ajuste (desvio de finalidade) e a processos judiciais relativos aos interesses exclusivos do Estado, alheios ao convênio e ao órgão concedente desses recursos.
61. Para disciplinar esse posicionamento quando se constata que o ente federado convenente se beneficiou da aplicação irregular dos recursos, o Tribunal editou a Decisão Normativa TCU n.  57, de 5 de maio de 2004, que estabeleceu o seguinte litteris:
'Art. 1º Nos processos de Tomadas de Contas Especiais relativos a transferências de recursos públicos federais aos Estados, ao Distrito Federal e aos Municípios, ou a entidades de sua administração, as unidades técnico-executivas competentes verificarão se existem indícios de que esses entes da federação se beneficiaram com a aplicação irregular dos recursos.
Art. 2º Configurada a hipótese de que trata o artigo anterior, a unidade técnico-executiva proporá que a citação seja feita também ao ente político envolvido, na pessoa do seu representante legal, solidariamente com o agente público responsável pela irregularidade.
Art. 3º Caso comprovado que o ente federado se beneficiou pela aplicação irregular dos recursos federais transferidos, o Tribunal, ao proferir o julgamento de mérito, condenará diretamente o Estado, o Distrito Federal ou o Município, ou a entidade de sua administração, ao pagamento do débito, podendo, ainda, condenar solidariamente o agente público responsável pela irregularidade e/ou cominar-lhe multa.' (grifos não figuram no original) 
62. Em adendo, entende-se que o débito referente à não aplicação da contrapartida de recursos federais transferidos por meio do convênio também deve ser suportado pelo ente federado beneficiado, posição que está em consonância com recentes julgados do TCU, cujos enunciados são transcritos a seguir:
Acórdão 620/2014-TCU-Segunda Câmara 
'A devolução do valor equivalente à contrapartida não aplicada é da responsabilidade do ente federado convenente e não do gestor que deu causa à irregularidade. Com o fim de manter a proporcionalidade estabelecida no acordo, a recomposição à União deve corresponder à parcela dos recursos federais que substituíram, indevidamente, o valor da contrapartida na execução do convênio'. (relator Min. José Jorge) 
Acórdão 1135/2017-TCU-Primeira Câmara 
'Na falta de comprovação da aplicação da integralidade ou de parte do recurso da contrapartida, sem que haja locupletamento do agente público, a responsabilidade pelo ressarcimento da dívida é do ente federado, não havendo como responsabilizar o administrador, que pode, contudo, ter suas contas julgadas irregulares, com aplicação de multa'. (relator Min. Subst. Weder de Oliveira) 
Acórdão 13207/2016-TCU-Segunda Câmara 
'Quando configurada ausência de aplicação de contrapartida prevista em instrumento de convênio, cabe ao ente federado convenente o ressarcimento, vez que incorporou a seu patrimônio a vantagem financeira correspondente à parcela da contrapartida que deixou de ser aplicada'. (relator Min. Vital do Rêgo) 
63. A duas, no que tange ao princípio da intranscendência subjetiva trazida pelo representante do ente federativo, não se vislumbra que essa tese possa socorrer ao Estado em razão de esse princípio não alcançar a dimensão defendida em sua alegação. 
64. Pois no caso em tela, enquanto administradores públicos, os gestores estaduais à época expressaram a vontade da Sesap/RN e do Estado, obrigando-os a assumir os termos do convênio, já que estes não têm vontade própria por constituírem-se em entes incorpóreos sem faculdades anímicas. Deste modo, o Estado do Rio Grande do Norte, representado pelo secretário da Sesap/RN à época, atuou diretamente no convênio sob exame, obrigando-se ao pagamento da contrapartida (Cláusula Terceira do convênio, peça 3, p. 15) e a restituir os valores transferidos e decorrentes de rendimentos nos casos em que não fossem executados no objeto da avença e/ou fossem utilizados em finalidade diversa da estabelecida (Cláusula Segunda, itens 2.9 e 2.14, peça 3, p. 15) .
65. Quanto à decisão do STF trazida na defesa (peça 47, p. 3-4) , deve-se considerar que essa envolve apenas o deferimento de liminar para a negativação do ente federado no CAUC/SIAFI em razão de atos de gestão de responsabilidade de gestões pretéritas, e não envolve a questão do ressarcimento ou não ao erário. Por isso, ela não tem o condão de alterar o mérito da questão tratada nestes autos.
66. Dessa forma, entende-se que o Estado do Rio Grande do Norte permanece respondendo pelo ressarcimento ao FNS do dano caracterizado nestes autos. 
CONCLUSÃO
67. Em face da análise promovida na seção 'Exame Técnico', entende-se que o Tribunal deve considerar revel o Sr. Isaú Gerino Vilela da Silva, dando prosseguimento ao processo, nos termos do art. 12, § 3º, da Lei n. 8.443/1992.
68. Propõe-se, ainda, acolher a alegações de defesa apresentadas pelo Sr. Luiz Roberto Leite Fonseca, uma vez que foram suficientes para afastar os débitos que lhe foram atribuídos. Esse entendimento aproveita-se também em benefício do Sr. Isaú Gerino Vilela da Silva, conforme estabelece o art. 161 do RI/TCU.
69. Contudo, posiciona-se pela rejeição das razões de justificativa apresentadas pelo Sr. Luiz Roberto Leite Fonseca em relação ao não cumprimento do prazo originalmente estipulado para prestação de contas, propondo imputar ao ex-secretário a sanção prevista no artigo 58, incisos I e II, da Lei n. 8.443/1992.
70. Dessa forma, sugere-se que as contas do Sr. Isaú Gerino Vilela da Silva sejam julgadas regulares e as contas do Sr. Luiz Roberto Leite Fonseca sejam julgadas irregulares.
71. Faz-se necessário rememorar que as irregularidades aqui tratadas se referem às irregularidades e aos fatos ocorridos nos exercícios de 2013 e 2014. Ou seja, não se completou um prazo igual ou superior a dez anos contado a partir da ocorrência dessas irregularidades até a emissão do pronunciamento da Secex-TCE pela citação e audiência dos responsáveis, em 31/8/2018 (peças 16-18) , não se consumando a prescrição da pretensão punitiva no âmbito do TCU (Acórdão 1441/2016-TCU-Plenário) .
72. Propõe-se ainda conceder ao Estado do Rio Grande do Norte novo e improrrogável prazo de quinze dias para o recolhimento da importância devida, atualizada monetariamente (sem a incidência de juros moratórios) , nos termos do art. 12, §§ 1º e 2º, da Lei 8.443/1992, c/c o art. 202, §§ 2º ao 4º, do RI/TCU.
73. Pois, em que pese os referidos dispositivos registrarem a necessidade de aferição do requisito da boa-fé para a concessão de novo e improrrogável prazo para recolhimento do débito, a jurisprudência do TCU tem considerado que a boa-fé dos entes federados é presumida (Acórdão 2968/2015-TCU-Segunda Câmara da relatoria do Min. Augusto Nardes, 3.705/2015-TCU-2ª Câmara da relatoria do Min. Raimundo Carreiro e 5.214/2015-TCU-2ª Câmara da relatoria do Min. Vital do Rêgo) ."
4.	Diante do exposto, a Secex-TCE, em pareceres uniformes, propõe ao Tribunal (pç. 54-56) :
4.1. considerar revel o Sr. Isaú Gerino Vilela da Silva, nos termos do art. 12, § 3º, da Lei   8.443/1992;
4.2. acolher as alegações de defesa e rejeitar as razões de justificativa do Sr. Luiz Roberto Leite Fonseca;
4.3. deferir o pedido de sustentação oral interposto pelo Sr. Luiz Roberto Leite Fonseca, conforme autoriza o art. 168 do RI/TCU;
4.4. com fundamento nos arts. 1º, inciso I, 16, inciso I, 17 e 23, inciso I, da Lei 8.443/1992 c/c os arts. 1º, inciso I, 207 e 214, inciso I, do RI/TCU, julgar regulares as contas do Sr. Isaú Gerino Vilela da Silva, dando-lhe quitação;
4.5. com fundamento nos arts. 1º, inciso I, 16, inciso III, alíneas 'a' e 'b', e 23, inciso III, da Lei 8.443/1992, c/c os arts. 1º, inciso I, 209, incisos I e II, e 214, inciso III, do RI/TCU, julgar irregulares as contas do Sr. Luiz Roberto Leite Fonseca;
4.6. aplicar ao Sr. Luiz Roberto Leite Fonseca a multa prevista no art. 58, incisos I e II, da Lei 8.443/1992 c/c o art. 268, incisos I e II, do RI/TCU; 
4.7. rejeitar as alegações de defesa apresentadas pelo Estado do Rio Grande do Norte;
4.8. com fundamento no art. 12, §§ 1º e 2º, da Lei 8.443/1992 e no art. 202, §§ 2º e 3º, do RI/TCU, fixar novo e improrrogável prazo de 15 (quinze) dias para que o Estado do Rio Grande do Norte comprove, perante o Tribunal, o recolhimento das importâncias abaixo discriminadas aos cofres do Fundo Nacional de Saúde, atualizadas monetariamente a partir das datas indicadas até a data do efetivo recolhimento, na forma da legislação em vigor:
	DATA DA OCORRÊNCIA 
	VALOR ORIGINAL (R$) 

	24/01/2013
	55.490,67

	24/01/2013
	36.973,63

	24/01/2013
	7.303,58

	25/09/2013
	7.170,00

4.9. informar ao Estado do Rio Grande do Norte que a liquidação tempestiva do débito atualizado monetariamente saneará o processo e permitirá que suas contas sejam julgadas regulares com ressalva, dando-lhe quitação, nos termos do art. 202, § 4º, do RI/TCU, ao passo que a ausência dessa liquidação tempestiva levará ao julgamento pela irregularidade das contas, com imputação de débito a ser atualizado monetariamente e acrescido de juros moratórios, com base no art. 19 da Lei 8.443/1992;
4.10. autorizar, desde logo, a cobrança judicial da dívida, caso não atendida a notificação, nos termos do art. 28, inciso II, da Lei 8.443/1992;
4.11. autorizar, caso requerido e se o processo não tiver sido remetido para cobrança judicial, o parcelamento das dívidas em até 36 (trinta e seis) parcelas mensais e consecutivas, nos termos do art. 26 da Lei 8.443/1992 c/c o art. 217 do RI/TCU. 
5. 	Em sua manifestação regimental, o Ministério Público junto ao TCU, representado pelo Subprocurador-Geral Lucas Rocha Furtado, concorda com o encaminhamento sugerido pela unidade técnica (peça 57) . 
	É o Relatório.

Carlos Frederico Braga Martins, Procurador do Estado do Rio Grande do Norte.

Subprocurador-Geral Lucas Rocha Furtado.

TOMADA DE CONTAS ESPECIAL. CONVÊNIO. APOIO TÉCNICO E FINANCEIRO PARA REALIZAÇÃO DE CURSO DE CAPACITAÇÃO DE PROFISSIONAIS EM ATENÇÃO À SAÚDE DA PESSOA COM DEFICIÊNCIA, VISANDO AO FORTALECIMENTO DO SISTEMA ÚNICO DE SAÚDE. IMPUGNAÇÃO PARCIAL DAS DESPESAS REALIZADAS. NÃO DEVOLUÇÃO DO SALDO DE CONVÊNIO, INCLUINDO OS RENDIMENTOS DE APLICAÇÃO FINANCEIRA E O VALOR PROPORCIONAL À CONTRAPARTIDA PACTUADA. CITAÇÃO SOLIDÁRIA DO ENTE FEDERAL E DE DOIS RESPONSÁVEIS. AFASTAMENTO DA RESPONSABILIDADE DOS EX-GESTORES QUANTO AO DÉBITO. CONTAS REGULARES DE UM RESPONSÁVEL E REGULARES COM RESSALVA DE OUTRO. REJEIÇÃO DA DEFESA DO ENTE FEDERADO. IMPOSSIBILIDADE DE SE AFERIR A BOA-FÉ DE ENTE PÚBLICO. FIXAÇÃO DE NOVO E IMPRORROGÁVEL PRAZO PARA O RECOLHIMENTO DO DÉBITO.

TOMADA DE CONTAS ESPECIAL (TCE)

Secretaria de Controle Externo de Tomada de Contas Especial - Secex-TCE.

Submeto à apreciação deste Colegiado Tomada de Contas Especial instaurada pelo Fundo Nacional de Saúde - FNS, em decorrência de irregularidades na gestão dos recursos públicos do Convênio 3.725/2007, celebrado entre a União, por intermédio do Ministério da Saúde, e a Secretaria de Estado de Saúde Pública do Rio Grande do Norte.
2.	 O referido ajuste teve por objeto dar apoio técnico e financeiro para a realização de Curso de Capacitação de Profissionais em Atenção à Saúde da Pessoa com Deficiência, visando ao fortalecimento do Sistema Único de Saúde - SUS, conforme as especificações técnicas e os objetivos constantes do Plano de Trabalho integrante da avença (peça 3, p. 5-9 e 12-21) .  
3.	Para a implementação do objeto pactuado foi acordado o montante de R$ 157.300,00, sendo R$ 143.000,00 à conta do concedente e R$ 14.300,00 de contrapartida do convenente.
4.	Conforme constou do Relatório precedente, a Secretaria de Controle Externo de Tomada de Especial - Secex-TCE apurou o valor original do débito de R$ 106.937,88, composto das seguintes parcelas: R$ 55.490,67 referentes aos recursos liberados pelo concedente e não aplicados nem devolvidos pelo convenente; R$ 36.973,63 de rendimentos de aplicações financeiras não devolvidos ao concedente; R$ 7.303,58 de contrapartida proporcional; e R$ 7.170,00 de despesa impugnada por não se enquadrar no objeto pactuado. 
5.	A unidade técnica, após analisar o feito, concluiu por responsabilizar o Estado do Rio Grande do Norte e os Srs. Isaú Gerino Vilela da Silva e Luiz Roberto Leite Fonseca, ex-Secretários Estaduais de Saúde, segundo a atuação de cada um deles, e promoveu a citação solidária para que recolhessem o valor do débito calculado e/ou oferecessem as alegações de defesa pelas irregularidades na gestão dos recursos públicos do Convênio 3.725/2007.
6.	Além disso, a unidade instrutiva também realizou a audiência do Sr. Luiz Roberto Leite Fonseca pela omissão no dever de prestar contas dos recursos do Convênio 3.725/2007 no tempo acordado no ajuste.
7.	Feitas as comunicações, o Estado do Rio Grande do Norte e o Sr. Luiz Roberto Leite Fonseca apresentaram as suas defesas às peças 25, 47 e 49. Já o Sr. Isaú Gerino Vilela da Silva não se manifestou, tornando-se revel, nos termos do art. 12, §3º, da Lei 8.443/1992.
8.	Em apertada síntese, no que se refere ao débito, a unidade instrutiva afastou a responsabilidade dos dois gestores, sob o argumento de que o Estado do Rio Grande do Norte se beneficiou indevidamente dos recursos públicos do Convênio 3.725/2007, mediante a apropriação desses recursos da conta específica do ajuste, ainda que por força de decisão judicial, para quitação de dívidas daquele ente federado. Também se beneficiou irregularmente da quantia de R$ 7.170,00, utilizada para pagamento de despesas administrativas fora do objeto pactuado na avença, e da quantia da contrapartida proporcional não empregada na execução de parte do objeto da avença. 
9.	Quanto à omissão no dever de prestar contas dos recursos oriundos do Convênio 3.725/2007 no prazo fixado no ajuste, a unidade instrutiva considerou não elidida a falha, imputando a responsabilidade ao Sr. Luiz Roberto Leite Fonseca. 
10.	Nesse contexto, a Secex-TCE propôs ao Tribunal: i) julgar regulares, com quitação plena, as contas do Sr. Isaú Gerino Vilela da Silva; ii) julgar irregulares as contas do Sr. Luiz Roberto Leite Fonseca e aplicar-lhe a multa do art. 58, incisos I e II, da Lei 8.443/1992, e iii) conceder novo e improrrogável prazo quinzenal ao Estado do Rio Grande do Norte para que comprove o recolhimento da quantia do débito apurado de R$ 106.937,88, com a devida atualização monetária, ao FNS. 
11.	O Ministério Público junto ao TCU manifestou-se de acordo com a proposta de mérito oferecida pela unidade técnica.
12.	Sem prejuízo de discorrer mais adiante sobre a defesa apresentada pelos responsáveis, manifesto-me, desde logo, no sentido de julgar regulares as contas do Sr. Isaú Gerino Vilela da Silva e regulares com ressalva as do Sr. Luiz Roberto Leite Fonseca, e acolho a proposta de fixar novo e improrrogável prazo quinzenal ao Estado do Rio Grande do Norte a fim de que demonstre o recolhimento do valor do débito atualizado ao FNS. 
ii
13.	Ao Sr. Luiz Roberto Leite Fonseca, Secretário da Secretaria de Estado da Saúde Pública do Rio Grande do Norte, no período de 23/3/2013 a 31/12/2014, foi atribuída a responsabilidade, solidariamente com o Sr. Isaú Gerino Vilela da Silva e o Estado do  Rio Grande do Norte, por utilizar recursos públicos do Convênio 3.725/2007, bem como os rendimentos de aplicações financeiras desses recursos e o valor da contrapartida proporcional, para a liquidação de dívidas vinculadas a processos judiciais relativos a interesses exclusivos do convenente.
14.	Alegou, no essencial, o Sr. Luiz Roberto Leite Fonseca que, por decisão judicial, os recursos financeiros das contas bancárias vinculadas à Secretaria de Estado da Saúde Pública do Rio Grande do Norte - Sesap/RN foram sequestrados para pagamento de dívidas do Estado do Rio Grande do Norte, e, nesse contexto, o responsável não tinha o controle dessa situação atípica. Afirmou ser o aludido ente federado quem deveria responder pela restituição dos valores do convênio. 
15.	Sobre a falta de aplicação da contrapartida proporcional ao montante das despesas realizadas na execução parcial do objeto pactuado, o ex-gestor aduziu não ser sua a responsabilidade por essa ocorrência, devendo ser excluído do rol de responsáveis, haja vista que o ajuste havia sido firmado muito antes de ele assumir a gestão da Secretaria da Saúde. 
16.	Assiste razão à unidade técnica ao concluir pelo afastamento da responsabilidade do Sr. Luiz Roberto Leite Fonseca no que se refere ao uso dos recursos públicos constantes da conta específica do avença, por força de decisão judicial, para quitação de dívidas do Estado do Rio Grande do Norte, alheias ao objeto pactuado no Convênio 3.725/2007. 
17.	De fato, o emprego do saldo constante da conta específica do convênio para quitação de dívidas do ente federado, por decisão judicial, não deve ser imputado ao ex-Secretário de Estado. A irregularidade na utilização dos recursos públicos do Convênio 3.725/2007 não foi por ele causada. O ex-gestor não poderia ter impedido o cumprimento da decisão judicial, muito embora pudesse ter acionado o departamento jurídico do governo para explicar que os recursos federais da conta específica tinham destino acordado com a União.
18.	Entretanto, mesmo que tivesse sido adotada alguma providência nesse sentido - o que não se tem notícias nos autos - isso não seria garantia de eventual reversão da decisão judicial em prol da União, de modo a salvaguardar os recursos do convênio do aludido bloqueio judicial.
19.	 A unidade instrutiva também afastou o débito do Sr. Luiz Roberto Leite Fonseca referente à falta de devolução da contrapartida proporcional à parte executada do objeto e do valor utilizado no pagamento de curso não abrangido pelo Convênio 3.725/2007.
20.	O valor da contrapartida proporcional não foi aplicado pelo convenente na realização de parte do objeto pactuado. Logo, para restabelecer a proporcionalidade estabelecida no Convênio e, considerando a aprovação das despesas de R$ 80.339,33, tem-se que, desse total, couberam à União R$ 73.035,75 e ao convenente, a quantia de R$ 7.303,58 a título de contrapartida, que deve ser ressarcida ao FNS pelo Estado do Rio Grande do Norte em razão de ter-se beneficiado indevidamente desse valor.
21.	O Sr. Luiz Roberto Leite Fonseca também foi responsabilizado solidariamente com o ente federado pelo pagamento de R$ 7.170,00, referente ao curso denominado "Semana de Aprimoramento de Licitações", o qual não se enquadrou no objeto pactuado no Convênio 3.725/2007, havendo, por isso mesmo, sido impugnado pelo órgão concedente. 
22.	Em sua defesa, o ex-Secretário informou ter solicitado a dilação de prazo para obter a documentação pertinente e verificar a ocorrência. Não obstante ter obtido a prorrogação requerida, o ex-gestor não apresentou elementos sobre essa ocorrência.
23.	O que se tem de concreto é que o convenente se apropriou da verba federal destinada especificamente para a realização do objeto do Convênio 3.725/2007 e a desviou de sua finalidade, para pagar despesa administrativa sem conexão alguma com a aludida avença. Portanto, compete ao convenente efetuar a devolução ao concedente da quantia ora impugnada. 
24.	Assim, acolho a proposta da unidade técnica para afastar o débito da responsabilidade do Sr. Luiz Roberto Leite Fonseca, cuja defesa, no que concerne às circunstâncias objetivas, aproveita, nos termos do art. 161 do RI/TCU, ao Sr. Isaú Gerino Vilela da Silva para dele também afastar o aludido débito, devendo tal valor ser devolvido ao órgão concedente pelo Estado do Rio Grande do Norte. 
25.	No que tange à audiência do Sr. Luiz Roberto Leite Fonseca, cumpre anotar que o ex-gestor limitou-se a afirmar a inocorrência de dolo ou má fé de sua parte diante da omissão no dever de prestar contas dos recursos públicos do Convênio 3.725/2007 no prazo originalmente acordado de até 29/8/2014.
26.	Segundo o ex-Secretário, possivelmente essa falha aconteceu no setor responsável, sem o seu conhecimento, dada a sua dificuldade em acompanhar diretamente as inúmeras demandas encaminhadas à Sesap/RN, situação agravada pelo déficit de servidores na unidade.  
27.	 A unidade técnica considerou grave a ocorrência e sugeriu, em razão disso, a irregularidade das contas do Sr. Luiz Roberto Leite Fonseca e a aplicação das multas dos incisos I e II do art. 58 da Lei 8.443/1992.
28.	Com as devidas vênias, discordo do encaminhamento indicado pela unidade instrutiva, pelos motivos adiante consignados.
29.	Em que pese o atraso de quatro meses e meio na remessa da prestação de contas ao concedente, há de se reconhecer que a omissão inicial foi suprida pelo sucessor do Sr. Luiz Roberto Leite Fonseca com a entrega da documentação de prestação de contas em 14/1/2015, bem antes da audiência do TCU recebida pelo responsável em 17/10/2018 (peça 22) . O caso, portanto, é de intempestividade na remessa da prestação de contas ao concedente e não de omissão no dever de prestar contas.  
30.	A jurisprudência do Tribunal considera que a omissão no dever de prestar contas fica caracterizada apenas a partir da citação feita pelo TCU. A apresentação da prestação de contas até o momento anterior ao da citação configura intempestividade no dever de prestar contas e deve ser considerada falha formal, hipótese que, aliada à demonstração da adequada e integral aplicação dos recursos, conduz ao julgamento pela regularidade com ressalva (v.g.: Acórdão 5910/2016-TCU-Segunda Câmara, rel. Min. Augusto Nardes, Acórdão 1427/2019-TCU-Plenário, rel. Min. Benjamin Zymler,  Acórdão 438/2016-TCU-Segunda Câmara, rel. Min. Vital do Rego e Revisor Min. MBC) . 
31.	Ademais, o lapso temporal, ainda que configure atraso, não foi considerado grave pelo próprio órgão concedente, tampouco constituiu o motivo da instauração desta tomada de contas especial (peça 2, p. 50-56) . O caso enseja somente ressalva nas contas do ex-Secretário. 
32.	Com tais considerações, cabe, desde logo, julgar regulares as contas do Sr. Isaú Gerino Vilela da Silva e regulares com ressalva as do Sr. Luiz Roberto Leite Fonseca.
iii
33.	Como visto anteriormente, o Estado do Rio Grande Norte foi responsabilizado solidariamente  com os dois ex-Secretários da Sesap/RN, conforme a gestão de cada um deles, por haver se beneficiado dos recursos do Convênio 3.725/2007 (valor principal e rendimentos) , bem como dos valores de contrapartida, para liquidação de dívidas judiciais de interesse do próprio Estado, além de desviar recursos do aludido ajuste para pagamento de despesa administrativa (curso denominado de "Semana de Aprimoramento de Licitações") , tudo sem qualquer conexão com o objeto pactuado na avença. 
34.	Em sua defesa, alegou o ente federado ser indevida a sua inclusão no rol de responsáveis desta Tomada de Contas Especial, porquanto o atual Chefe do Poder Executivo do Estado do Rio Grande do Norte não integrava a administração estadual passada, não havendo participado da execução do objeto do Convênio 3.725/2007.
35.	Invoca o postulado da intranscedência subjetiva da sanção, para defender que não se pode penalizar a atual administração do Estado do Rio Grande do Norte por supostas irregularidades praticadas nas gestões anteriores. 
36.	E, ao final, requer o reconhecimento da ocorrência de fato maior, em decorrência de decisão judicial que bloqueou os recursos federais e impediu a execução do objeto ajustado no Convênio 3.725/2007, para arquivar os autos desta TCE em relação ao Estado do Rio Grande do Norte. 
37.	Assiste razão à unidade técnica e ao MP/TCU quando entendem por rejeitar a defesa oferecida pelo Estado do Rio Grande do Norte, pois as justificativas são insuficientes para afastar a responsabilidade do ente federado no dever de recompor o dano causado ao erário federal.
38.	O argumento de que o atual Chefe do Poder Executivo do Estado do Rio Grande do Norte não participou das gestões anteriores, nas quais teriam ocorrido as irregularidades na execução do Convênio 3.725/2007, não lhe socorre. A responsabilidade recai na pessoa jurídica do ente federado, que não teve incidente legal que comprometesse a sua própria existência. E essa responsabilidade do ente federado não se confunde com a da pessoa física do atual Chefe do Poder Executivo tampouco com a dos demais gestores que integram seu Governo.
39.	No presente caso, verifica-se que, por força de decisão judicial, os recursos públicos oriundos do Convênio 3.725/2007 foram bloqueados e sequestrados para pagamento de dívidas trabalhistas do Estado do Rio Grande do Norte dissociadas do objeto pactuado no aludido ajuste.
40.	Assim, nos termos da Decisão Normativa/TCU 57/2004, o Estado do Rio Grande do Norte se beneficiou indevidamente dos recursos públicos federais do Convênio 3.725/2007, ainda que sequestrado por força de decisão judicial, para quitação de dívidas do próprio ente federado. 
41.	Tal situação, sem dúvida, caracteriza desvio de finalidade dos valores avençados e débito, que deve ser ressarcido pela aludida unidade da Federação ao concedente. Nesse sentido, eis alguns precedentes do TCU: 
"O  bloqueio judicial de recursos de convênio para pagamento de dívidas trabalhistas do convenente configura débito decorrente de desvio de finalidade e, portanto, não afasta a responsabilidade de o ente beneficiado restituir os respectivos valores aos cofres da concedente." (Acórdão 2848/2019-TCU-Primeira Câmara, relator Ministro-Subst.  Marcos Bemquerer Costa, extraído da Jurisprudência Selecionada do TCU) 
"O bloqueio judicial de recursos do convênio para o pagamento de dívidas trabalhistas configura débito decorrente de desvio de finalidade e, portanto, não afasta a responsabilidade de o convenente restituir esses valores aos cofres da concedente. (Acórdão 1732/2017-TCU-Primeira Câmara, relator Ministro-Subst. Augusto Sherman Cavalcanti, extraído da Jurisprudência Selecionada do TCU) 
"SUMÁRIO: Tomada de Contas Especial. Omissão no dever de prestar contas. Inexecução do objeto conveniado. Bloqueio judicial dos recursos para saldar obrigações trabalhistas.  Irregularidades das contas. Condenação do ente municipal. Aplicação de multa ao ex-prefeito. Afastamento da responsabilidade do sucessor. Recurso de Reconsideração. Conhecimento. Desvio de finalidade do ajuste. Responsabilidade por delonga na utilização dos recursos federais. Negativa de provimento." (Acórdão 6692/2020-TCU-Primeira Câmara, relator Min. Walton Alencar Rodrigues) .
42.	Em relação à contrapartida não aplicada na execução do objeto avençado, o ente federado também se aproveitou desses recursos, onerando, assim, o erário federal. A jurisprudência do TCU é pacífica no sentido de que a devolução do valor equivalente à contrapartida não empregada é da responsabilidade do ente federado (v.g.: Acórdãos 620/2014 (rel. Min. José Jorge) , 1.135/2017 (rel. Min. Subst. Weder de Oliveira) , ambos da 1ª Câmara, e 13.207/2016 - 2ª Câmara, rel. Vital do Rego) .
43.	Como se vê, o contexto fático não comporta a aplicação do suscitado postulado da intranscedência subjetiva da sanção: porquanto, em todo o tempo, é o próprio ente federado quem se beneficia do desvio de finalidade dos recursos do Convênio 3.725/2007 para quitar as suas dívidas judiciais, não havendo provas nos autos de que tenha adotado as providências necessárias para ressarcir o dano causado ao erário federal mediante o bloqueio e o sequestro judicial dos valores do aludido ajuste. 
44.	 A propósito, transcrevo excerto do relatório integrante do Acórdão 7839/2016-TCU-Segunda Câmara (rel. Min. Ana Arraes) , em que se aborda a questão da intranscedência subjetiva de sanção:
"84. Inicialmente, ocorre que a teoria da intranscedência, em breve síntese, diz que o ente federado é imune à responsabilidade advinda de atos praticados por antigos gestores, porém somente é aplicável caso este mesmo ente federado comprove ter adotado as providências legais cabíveis para sanar a lesão ao erário.
85. O STF nos autos do processo Ac 3135 AgR/DF, o Relator Exmo. Ministro Luis Roberto Barroso afirmou o seguinte:
''Em relação ao princípio da intranscedência, anoto que ele é inaplicável às hipóteses em que o ente federado não comprova ter adotado as providências legais cabíveis para sanar a lesão ao erário. Essa comprovação é imprescindível para que as disposições da Lei de Responsabilidade Fiscal tenham efetividade. Se bastasse a substituição do gestor considerado faltoso para imunizar o ente federado à observância da estrita legalidade e das regras de equilíbrio orçamentário e fiscal, a lesão ao erário e as práticas contrárias à moralidade administrativa correriam o risco de persistir, pois elas não são resolvidas por alterações pontuais nos quadros intermediários e de entrada da administração. Ademais, a utilidade da LRF e da legislação de regência análoga partem da constatação de que é impossível alcançar o desenvolvimento nacional e regional com descontrole de gastos, baixa eficiência na utilização de dinheiro público e endividamento excessivo. Assim, a expectativa da realização de programas ou obras necessárias à redução das desigualdades locais deve ser temperada à luz das salvaguardas estabelecidas pelo conjunto dos representantes da vontade política dos Estados, do Distrito Federal e dos cidadãos na LC 101/2000.' (grifo nosso) '
45.	O caso descrito nestes autos tipifica desvio de finalidade do Convênio 3.725/2007 em benefício direto do ente federado e em prejuízo ao erário federal, não se tratando da suscitada hipótese de força maior prevista no Código Civil brasileiro (Lei 10.406/2002, art. 393) . Portanto, não procede o pedido de arquivamento desta TCE, em relação ao Estado do Rio Grande do Norte, com base na alegada hipótese de força maior. 
46.	Por fim, considerando a impossibilidade de se aferir a boa-fé ou a má-fé de ente público beneficiado por transferências voluntárias (v.g.: Acórdão 1028/2008-TCU-Plenário e 10.060/2015 - 2ª Câmara, ambos da relatoria do Min. Raimundo Carreiro) , cabe, desde logo, rejeitar as alegações de defesa do Estado do Rio Grande do Norte e fixar-lhe novo e improrrogável prazo quinzenal para recolhimento ao FNS do valor do débito ora apurado, acrescido da atualização monetária.
 47.	Por fim, anoto haver pedido de sustentação oral do Sr. Luiz Roberto Leite Fonseca na peça 25, p. 9, destes autos, que deve ser previamente encaminhado à deliberação do Presidente desta Câmara. 
	Ante o exposto, manifesto-me por que seja adotada a deliberação que ora submeto a este Colegiado.
T.C.U., Sala das Sessões, em 28 de julho de 2020.
MARCOS BEMQUERER COSTA
Relator